臺灣屏東地方法院刑事判決　　　　　　　　　　　　　九十三年度訴字第八三九號
　　公　訴　人　臺灣屏東地方法院檢察署檢察官
　　被　　　告　吳乙○○
　　指定辯護人　本院公設辯護人　甲○○
右列被告因偽造文書等案件，經檢察官提起公訴（九十三年度偵字第四九九六號），
本院判決如左：
    主  文
吳乙○○連續意圖供行使之用，而偽造有價證券，處有期徒刑貳年。緩刑伍年。如附
表一、二所示以「丙○○」為發票人之本票均沒收。
    事  實
一、吳乙○○（起訴書誤載為乙○○）與吳才利（已經臺灣屏東地方法院檢察署檢察
    官為不起訴處分確定）係夫妻，於民國八十七年十一月間，在屏東縣內埔鄉竹圍
    村壽埤巷二三八號其住處，吳乙○○以吳才利名義擔任會首，由其出面招募丙○
    ○等會員組織民間互助會，連會首合計四十三會（起訴書誤載為四十二會），每
    月每會會款為新臺幣（下同）一萬元，採內標制（即活會會員繳交扣除標得當次
    標息之會款，死會會員則固定支付一萬元會款），會期自八十七年十一月十五日
    起至九十年四月十五日止，並約定於每月十五日，在屏東縣內埔鄉竹圍村壽埤巷
    二三八號吳乙○○住處開標。又於八十九年五月間，再以吳才利名義擔任會首，
    由其出面招募丙○○等會員組織民間互助會，連會首合計四十六會，每月每會會
    款為一萬元，亦採內標制，會期自八十九年五月二十日起至九十三年三月二十日
    止，並約定於每月二十日，在上開吳乙○○住處開標。詎吳乙○○意圖為自己不
    法之所有，基於詐欺、偽造準文書持以行使之概括犯意，連續於八十八年十月十
    五日、八十九年八月二十日，利用會員彼此並未熟識，或因忙碌未到場競標之機
    會，先後以空白紙為標單，未經丙○○之同意，而於前開紙張上先後偽填「丙○
    ○」之署名各一枚及欲冒標之會息分別為二千元、二千三百元後，先後在上開吳
    乙○○住處，持以行使參加競標而得標，足以生損害於丙○○及其他各該次之活
    會會員，並向當次活會之會員詐稱該次係由丙○○得標，或在活會會員未詢問何
    人得標之情形下，利用會員誤認必有人得標之想法，而仍向之收取會款，致當次
    活會會員不疑有他而陷於錯誤，分別繳付會款，以此手段分別詐得活會會員會款
    二十五萬六千元（四十三會扣除十一會死會，剩餘包括丙○○等三十二會活會，
    每會收取會款八千元，共計二十五萬六千元）、三十三萬一千一百元（四十六會
    扣除三會死會，剩餘包括丙○○等四十三會活會，每會收取會款七千七百元，共
    計三十三萬一千一百元），吳乙○○所偽造之前開標單，則分別於各次標會後隨
    即撕毀丟棄。吳乙○○又基於意圖供行使之用而偽造有價證券之概括犯意，利用
    丙○○先前寄放之「丙○○」印章一枚，先於八十八年十月十六日下午三、四時
    許，在屏東縣內埔鄉竹圍村壽埤巷二三八號吳乙○○住處，接續簽發如附表一所
    示之本票三十一張，並均在各該本票之發票人欄處，偽簽「丙○○」之署名各一
    枚及蓋用前開持有之印章（產生印文各一枚），而偽造以丙○○名義為發票人，
    詳如附表一所示之本票三十一張，並進而分別交付予除丙○○外之如附表一所示
    之活會會員，作為擔保清償互助會債務之用而持以行使。復於八十九年五月二十
    一日下午四、五時許，以同一手法，在上開乙○○住處，接續簽發如附表二所示
    之本票四十二張，並均在各該本票之發票人欄處，偽簽「丙○○」之署名各一枚
    及蓋用前開之印章（產生印文各一枚），而偽造以丙○○名義為發票人，詳如附
    表二所示之本票四十二張，並進而分別交付予除丙○○外之如附表二所示之活會
    會員，作為擔保清償互助會債務之用而持以行使。嗣經其他會員持本票向丙○○
    求償，始發現上情，並扣得於偵查及本院審理中，由丙○○或乙○○提出已取回
    之上開偽造之發票日八十八年十月十五日、票號○一○五三七本票原本一張，發
    票日八十九年八月二十日、票號一七五六五五、一七五六五七、一七五六七九、
    一七五六八○、一七五六八二、一七五六八四、七六三九五一本票原本七張。
二、案經丙○○告訴臺灣屏東地方法院檢察署檢察官偵查起訴。
    理  由
一、右揭犯罪事實，業據被告吳乙○○於偵查及本院審理時坦承不諱，核與告訴人丙
    ○○指訴、證人涂有妹證述情節相符，復有互助會單二份在卷可稽，另有扣案之
    上開偽造本票原本八張可資佐證（置於本院證件存置袋內），足認被告之自白與
    事實相符，應堪採信。本案事證明確，被告犯行堪以認定。
二、按冒用他人名義書寫標單，冒標他人之互助會，茍標單上除書寫被冒標者之姓名
    ，及欲標取會款所出利息之金額外，並書有「標單」之意旨，而就文義內容之本
    身，使人一見即知係投標會款之標單，則該標單固係刑法第二百十條所稱之私文
    書；惟如僅在紙上書寫被冒標者之姓名及所出利息之金額，就其內容本身並不足
    以獨立表示一定用意之證明，如非依民間互助會之習慣，尚無從認定其上之文字
    ，係用以表示該名義人願出所書金額之利息以標取互助會會款之證明，則非刑法
    第二百十條所規定之私文書，而係同法第二百二十條以文書論之準私文書（最高
    法院八十九年台上字第七一九九號判決參照）。本件互助會之投標方式，係由會
    員在白紙上書寫投標會員姓名及標金等情，業經被告吳乙○○供述明確，故被告
    所偽造之前開標單，依習慣自足以表示被冒標人「丙○○」願出息標取會款用意
    之證明，揆諸前揭判決意旨，前開標單自應依刑法第二百二十條第一項之規定之
    準私文書。次按民間互助會已得標之死會會員，無論同組何一會員得標及其願出
    標金若干，均需繳納當期全額會款，縱會首施用詐術以他會員名義冒標，並向死
    會會員收取會款，因該等死會會員本負有繳納會款之義務，而非陷於錯誤交付會
    款予會首，自無構成詐欺取財罪之可言（參照最高法院八十三年度台上字第四一
    五三號判決意旨），故會首冒名盜標，其詐欺對象，應限於活會會員，其詐欺所
    得之款，應僅限於未得標會員（即活會會員）繳納之會款。本件被告冒用丙○○
    之名義填寫標單，復持偽造之上開準私文書參與競標，並向活會會詐取會款，核
    其所為，係犯刑法第二百十六條、第二百十條、第二百二十條第一項之行使偽造
    準私文書罪及同法第三百三十九條第一項之詐欺取財罪。被告偽造「丙○○」署
    名簽發本票，則係犯行法第二百零一條第一項之偽造有價證券罪。被告於前開各
    標單上所偽造「丙○○」之署名，係偽造準私文書之部分犯行，且被告偽造準私
    文書行為應為行使偽造準私文書之高度行為所吸收，僅論以行使偽造準私文書罪
    。被告盜蓋「丙○○」之印文並偽造「丙○○」署名各一枚於附表一、二所示之
    本票上，其偽造印文、署名之行為，均係偽造有價證券之部分行為，均不另論罪
    。且按連續犯之成立，除主觀上須基於一個概括之犯意外，客觀上須先後數行為
    ，逐次實施而具連續性，侵害數個同性質之法益，其每一前行為與次行為，依一
    般社會健全觀念，在時間差距上，可以分開，在刑法評價上，各具獨立性，每次
    行為皆可獨立成罪，構成同一之罪名，始足當之；如數行為於同時同地或密切接
    近之時地實施，侵害同一法益，各行為之獨立性極為薄弱，依一般社會健全觀念
    ，在時間差距上，難以強行分開，在刑法評價上，以視為數個舉動之接續施行，
    合為包括之一行為予以評價，較為合理，則屬接續犯，而為包括之一罪。經查，
    被告在同一地點密切緊接之時間內，以單一犯意，於八十八年十月十六日下午三
    、四時許，接續簽發如附表一所示之本票三十一張，於八十九年五月二十一日下
    午四、五時，接續簽發如附表二所示之本票四十二張，其各次均係侵害單一法益
    ，各應為接續犯，均分屬單純一罪。又被告於偽造有價證券後，復持以行使，其
    行使偽造有價證券之低度行為，為偽造有價證券之高度行為所吸收，不另論罪。
    被告於各該次冒標會款後，於各該次冒標同時向活會會員詐取會款，均係以一行
    為觸犯數相同之詐欺罪名，為同種想像競合犯，應依刑法第五十五條之規定，分
    別從一重處斷。被告先後二次冒標後偽造本票所犯之行使偽造準私文書、偽造有
    價證券、詐欺取財罪，均時間緊接，犯罪構成要件相同，顯係基於概括犯意為之
    ，均為連續犯，應依刑法第五十六條之規定，均應以一罪論，並分別加重其刑。
    被告所犯連續行使偽造準私文書、偽造有價證券、詐欺取財罪間，有方法結果之
    牽連關係，屬牽連犯，依刑法第五十五條之規定，應從一重之連續偽造有價證券
    罪處斷。此外，偽造有價證券罪之法定最低刑為三年以上有期徒刑，考其立法意
    旨在維護市場秩序，保障交易信用，然本案被告偽造丙○○之本票，係為擔保清
    償互助會款債務之用，被告一時思慮不周，以致誤蹈法網，其已對部分被害人清
    償而取回所偽造之本票原本，惡性非大，本院認若處被告法定最低度刑責，仍嫌
    過重，客觀上足以引起一般之同情，爰依刑法第五十九條規定，酌減輕其刑。茲
    審酌爰審酌被告不思以正當手段獲取錢財之犯罪動機、目的、手段，及其所得錢
    財數量等犯罪所生損害不輕，但被告已對部分被害人清償而取回所偽造之本票原
    本，被告坦承犯行之犯後態度等一切情狀，量處如主文所示之刑。又被告前未曾
    受有期徒刑以上刑之宣告，有臺灣高等法院被告全國前案紀錄表可徵，因一時失
    慮致罹刑典，信其經此論罪科刑之教訓，應知警惕而無再犯之虞，本院認前開對
    其宣告之刑以暫不執行為適當，併予宣告緩刑五年，用啟自新。被告所偽造之前
    開標單二張，並未扣案，且已在開標後隨即撕毀丟棄，業據被告供述在卷；而依
    民間習慣，各該標單亦係於各該次標會後即行丟棄，況被告為免犯罪被發覺，衡
    諸常情，當無留存標單之必要，是該標單及其上偽造之署名既已滅失而不存在，
    自無從宣告沒收。又被告前開詐欺犯罪所得金錢共五十八萬七千一百元，縱認係
    其因犯罪所得之物，依刑法第三十八條第一項第三款、第三項之規定，得沒收之
    ，惟因前開規定並非應沒收，且前開犯罪所得並未扣案，若尚存在，亦可供被害
    人等求償，爰不另宣告沒收。又被告所偽造之如附表一、二所示之本票，雖僅扣
    得八張，其餘均未扣案，然不能證明業已滅失，是依刑法第二百零五條之規定，
    不問屬於犯人與否均沒收。至如附表一、二所示之本票上偽造之「丙○○」署名
    一枚，因就各該本票已經沒收而包括在內，毋庸重為沒收之宣告，併此敘明。
據上論斷，應依刑事訴訟法第二百九十九條第一項前段，刑法第五十六條、第二百零
一條第一項、第二百十六條、第二百十條、第二百二十條第一項、第三百三十九條第
一項、第五十五條、第五十九條、第七十四條第一款、第二百零五條、第二百十九條
，罰金罰鍰提高標準條例第一條前段等規定，判決如主文。
本案經檢察官鄭伊均到庭執行職務。
中      華      民      國    九十四    年      二      月    二十五    日
                                      臺灣屏東地方法院刑事第五庭
                                          審判長法  官  羅森德
                                                法  官  林柏泓
                                                法  官  楊文廣
右正本證明與原本無異。
如不服本判決應於收受本判決送達後十日內向本院提出上訴書狀，其未敘述上訴理由
者，並得於提起上訴後十日內向本院補提理由書狀（均須按他造當事人之人數附繕本
 ）「切勿逕送上級法院」
                                                書記官  陳月珍
中      華      民      國    九十四    年二      月    二十五    日
附錄本判決論罪科刑法條全文：
刑法第二百零一條：
意圖供行使之用，而偽造、變造公債票，公司股票或其他有價證券者，處三年以上十
年以下有期徒刑，得併科三千元以下罰金。
行使偽造、變造之公債票、公司股票或其他有價證券或意圖供行使之用收集或交付於
人者，處一年以上七年以下有期徒刑，得併科三千元以下罰金。
附表一：
編號    持有本票會員    本票金額（新台幣）   本票發票日
一      劉志賢           10000元              88.10.15
二      劉志賢           10000元              88.10.15
三      王玉環           10000元              88.10.15
四      潘秀雄           10000元              88.10.15
五      陳炎富           10000元              88.10.15
六      鍾富林           10000元              88.10.15
七      鍾富林           10000元              88.10.15
八      鍾則榮           10000元              88.10.15
九      傅清秀           10000元              88.10.15
十一    傅英華           10000元              88.10.15
十二    張美芳           10000元              88.10.15
十三    張廣全           10000元              88.10.15
十四    鍾鳳美           10000元              88.10.15
十五    鍾鳳美           10000元              88.10.15
十六    曾秀珍           10000元              88.10.15
十七    曾秀珍           10000元              88.10.15
十八    林坤喜           10000元              88.10.15
十九    林至鵬           10000元              88.10.15
二十    鍾志榮           10000元              88.10.15
二十一  鍾志榮           10000元              88.10.15
二十二  邱秀興           10000元              88.10.15
二十三  邱明進           10000元              88.10.15
二十四  張麗森           10000元              88.10.15
二十五  黃智斌           10000元              88.10.15
二十六  李雲蘭           10000元              88.10.15
二十七  邱良群           10000元              88.10.15
二十八  邱盡英           10000元              88.10.15
二十九  廖文忠           10000元              88.10.15
三十    黃玉堂           10000元              88.10.15
三十一  林通和           10000元              88.10.15
附表二：
編號    持有本票會員    本票金額（新台幣）   本票發票日
一      鍾俊光           10000元              89.08.20
二      鍾俊能           10000元              89.08.20
三      廖富仁           10000元              89.08.20
四      廖富仁           10000元              89.08.20
五      曾清文           10000元              89.08.20
六      張廣全           10000元              89.08.20
七      張明芳           10000元              89.08.20
八      林誠美           10000元              89.08.20
九      邱盡英           10000元              89.08.20
十      賴金鳳           10000元              89.08.20
十一    李榮妹           10000元              89.08.20
十二    潘朝明           10000元              89.08.20
十三    宋明雄           10000元              89.08.20
十四    宋明雄           10000元              89.08.20
十五    鍾鳳美           10000元              89.08.20
十六    張美芳           10000元              89.08.20
十七    鍾志榮           10000元              89.08.20
十八    李雲蘭           10000元              89.08.20
十九    黃峰松           10000元              89.08.20
二十    黃英祥           10000元              89.08.20
二十一  曾秀珍           10000元              89.08.20
二十二  林紅勳           10000元              89.08.20
二十三  林紅勳           10000元              89.08.20
二十四  葉芊嬅           10000元              89.08.20
二十五  林興妹           10000元              89.08.20
二十六  傅兆華           10000元              89.08.20
二十七  林月嬌           10000元              89.08.20
二十八  林月嬌           10000元              89.08.20
二十九  林坤喜           10000元              89.08.20
三十    陳紅棗           10000元              89.08.20
三十一  黃玉堂           10000元              89.08.20
三十二  竇少雲           10000元              89.08.20
三十三  竇少雲           10000元              89.08.20
三十四  鍾富林           10000元              89.08.20
三十五  廖玉琴           10000元              89.08.20
三十六  黃福財           10000元              89.08.20
三十七  賴明煌           10000元              89.08.20
三十八  林通和           10000元              89.08.20
三十九  吳綺貞           10000元              89.08.20
四十    王思蘋           10000元              89.08.20
四十一  王騰崢           10000元              89.08.20
四十二  傅清秀           10000元              89.08.20
